【裁判字號】    98,簡上,140
【裁判日期】    981113
【裁判案由】    確認本票債權不存在
【裁判全文】
臺灣臺中地方法院民事判決             98年度簡上字第140號
上  訴  人  丙○○
被 上 訴人  甲○○
上列當事人間請求確認本票債權不存在事件，上訴人對於中華民
國98年4月13日本院臺中簡易庭98年度中簡字第362號第一審判決
提起上訴，本院合議庭於民國98年11月6日言詞辯論終結，判決
如下：
    主  文
上訴駁回。
第二審訴訟費用由上訴人負擔。
    事實及理由
壹、程序方面：
    按確認之訴非原告有即受確認判決之法律上利益者，不得提
    起。所謂即受確認判決之法律上利益，係指法律關係之存否
    不明確，原告主觀上認其在法律上之地位有不安之狀態存在
    ，且此種不安之狀態，能以確認判決將之除去者而言。本票
    執票人，依票據法第123條規定，聲請法院裁定許可對發票
    人強制執行，係屬非訟事件，此項聲請之裁定，及抗告法院
    之裁定，僅依非訟事件程序，以審查強制執行許可與否，並
    無確定實體上法律關係存否之效力，如發票人就票據債務之
    存否有爭執時，應由發票人提起確認之訴，以資解決（最高
    法院52年臺上字第1240號、57年臺抗字第76號判例參照）。
    上訴人起訴主張被上訴人就如原審判決附表所示之本票22紙
    （即本院97年度司票字第10195號民事裁定附表所示之本票
    ，下稱系爭本票），對上訴人之票據債權不存在，係就被上
    訴人所持有之系爭本票22紙對於上訴人之票據權利是否存在
    有所爭執。且被上訴人已持系爭本票22紙向本院聲請裁定准
    予強制執行，經本院97年度司票字第10195號民事裁定在案
    ，有上訴人提出之上開裁定影本在卷可憑，並經原審調閱前
    開卷宗核閱屬實。上開民事裁定並無實體之確定力，則被上
    訴人是否得依系爭本票22紙向上訴人主張票據權利尚不明確
    ，而此法律上不安之狀態，得以確認判決除去之，因此，上
    訴人提起本件訴訟自有確認利益，合先敘明。
貳、實體方面：
一、上訴人於原審起訴主張：被上訴人執有以上訴人為發票人，
    以被上訴人為受款人，票面金額合計為新臺幣（下同）1,
    584,000元之系爭本票。而系爭本票之簽立乃因兩造於民國
    94年9月30日簽訂合約書（下稱系爭合約書），由被上訴人
    自94年10月1日起，將德康診所之經營權讓渡予上訴人，上
    訴人乃依約簽發票面金額同為72,000元，包括系爭本票在內
    之本票36紙予被上訴人，以按月分36期給付上開診所之醫療
    設備之價金（每月52,000元）及權利金（每月20,000元），
    又依約被上訴人須配合上訴人採取醫藥分業之模式經營藥局
    ，亦即上訴人之病人持上訴人開立之處方箋，可至被上訴人
    經營之上光大藥局領藥，被上訴人不得拒絕，如此上訴人開
    立之處方箋每張領取健保給付可以多50元。其後被上訴人前
    14個月均依約履行，詎自第15個月即95年12月起，被上訴人
    竟違約擅自辭退上光大藥局之藥師，並拒絕上訴人之病人持
    處方箋至上光大藥局領藥，致上訴人每月領取之健保給付短
    少約5萬元，過去22個月來，收入共減少約110萬元，受有損
    害，而被上訴人既違約在先，上訴人自無再依約每月給付權
    利金2萬元，22個月計44萬元予被上訴人之理，惟被上訴人
    卻持系爭本票聲請本票裁定，經本院以97年度司票字第1019
    5號裁定准予強制執行，是上訴人有受確認判決之法律上利
    益，爰依民事訴訟法第247條之規定，提起確認系爭本票債
    權不存在之訴等語。並聲明：確認被上訴人就其持有上訴人
    所簽發之系爭本票22紙，對上訴人之本票債權不存在。
二、原審駁回上訴人之請求，上訴人提起上訴，補充陳述略以：
  (一)德康診所及上光大藥局均為被上訴人所投資設立，被上訴人
    依系爭合約書將德康診所之經營權讓渡予上訴人，上訴人依
    系爭合約書第1、2、3條約定支付被上訴人本票票款（包含
    德康診所醫療設備費每月52,000元、權利金每月20,000元）
    、上光大藥局藥師3分之2之薪水，及上光大藥局調劑室所支
    出之藥費，然此之先決條件係上訴人得建議德康診所病人至
    上光大藥局調劑室拿藥，換言之即德康診所得將診所之處方
    箋釋出予上光大藥局調劑，此種經營模式即所謂醫藥分業，
    不但可使上訴人獲利更多，且更能增加被上訴人設在上光大
    藥局內藥粧店之業績，故此係雙方基於互惠原則而簽訂的。
    而上光大藥局調劑室就是所謂門前藥局，然因此雙方默認之
    經營方式違反全民健康保險法，被上訴人當時建議不要將該
    醫藥分業經營方式記載在合約書上，當時上訴人亦沒有堅持
    。
  (二)被上訴人於95年12月17日不讓德康診所病人至上光大藥局拿
    藥，此有當時在藥局上班的乙○○藥師、被拒絕拿藥之5位
    病人及前來調解之員警可為證。另有德康診所及上光大藥局
    94年11月至95年12月間按照合約書申報健保費之資料（包括
    德康診所之診察費、上光大藥局之藥費和藥事服務費、郵局
    匯款入帳之總表），可證明上訴人把德康診所處方箋釋出給
    上光大藥局調劑，而申報健保費，並將此費用按系爭合約書
    第1、2、3條約定匯款給被上訴人。
  (三)上訴人經營德康診所之14個月內，因被上訴人從未結算藥費
    ，故上訴人並不知其每月匯款中，已清償多少本票票款，上
    訴人為請求被上訴人返還本票，一再要求被上訴人按月結算
    ，然被上訴人一再推託，嗣對上訴人承諾會在95年底做一次
    年終結算，再返還上訴人本票，詎被上訴人於95年12月17日
    毀約，不讓德康診所病人至上光大藥局拿藥，嗣又向法院就
    上訴人交付被上訴人之前14張本票確認本票債權、行強制執
    行，而扣押德康診所健保費1,080,000元。
  (四)因被上訴人不讓德康診所病人至上光大藥局拿藥，診所病人
    一時之間沒有健保藥局可拿藥，因診所位在鄉下，承辦健保
    藥局業務之藥局，只有對街之健安藥局，然因該藥局所接處
    方箋的張數已超過健保規定，不能再接德康診所所釋出的處
    方箋，在此不得已的情況下，上訴人才自設藥局。而按合約
    約定，上訴人係支付上光大藥局藥師薪水之3分之2，倘上訴
    人自設藥局聘請藥師則要支付藥師全薪，是上訴人不會因被
    上訴人辭退原上光大藥局之藥師而更省錢。且診所釋出處方
    箋比不釋出處方箋能獲利更多，每張釋出處方箋比不釋出的
    多122元。
  (五)因被上訴人毀約，不配合上訴人經營，故上訴人主動取消96
    年1月至97年10月間，本票票款內每月2萬元之權利金，22個
    月共為44萬元。且因被上訴人毀約，致上訴人受有上訴人處
    方箋不能釋出而損失的健保費收入，每月5萬，22個月共損
    失110萬元以上，及上訴人自設藥局所增加所得稅之支出10
    萬以上，並以上開損害額對被上訴人主張抵銷。因上訴人在
    金錢上損失將達160萬以上，損失金額遠大於被上訴人所提
    系爭本票22張之票款等語。並上訴聲明：原判決廢棄；求為
    判決如原審訴之聲明所示。
三、被上訴人於原審辯稱略以：
    觀諸系爭合約書之內容共4條，兩造並無被上訴人不得辭退
    上光大藥局之藥師，及被上訴人須配合上訴人採取醫藥分業
    之模式經營藥局之約定，被上訴人實無違約可言。況被上訴
    人實際上亦配合上訴人採取醫藥分業之模式經營藥局，蓋被
    上訴人經營上光大藥局，上訴人之病人持處方箋至該藥局領
    藥，被上訴人生意上門，高興都來不及，豈有拒絕之理？實
    則，中央健康保險局為解決門前藥局所衍生之問題，自95年
    7月1日起，取消醫師處方釋出費，同時提高診所藥事服務費
    及醫師診察費，以鼓勵診所醫師將處方箋留在診所調劑，上
    訴人因診所調劑獲利更高，乃自95年12月起，自設藥局並聘
    請藥師，將處方箋留在自己診所調劑，而未將處方箋釋出，
    並非被上訴人拒絕上訴人之病人來領藥，且上訴人亦未受有
    其所稱每張處方箋領取健保給付減少50元之損失。再者，被
    上訴人已依系爭合約書履行，將德康診所之醫療設備及經營
    權讓渡予上訴人，並無任何違約情事，詎上訴人自始即違約
    未按月給付票款，前14張本票金額計1,008,000元之票款，
    係被上訴人持本票經本院以96年度票字第801號裁定准予強
    制執行，並經臺灣桃園地方法院民事執行處以96年度執字第
    28190號給付票款強制執行事件，核發執行命令，扣押上訴
    人對中央健康保險局北區分局之健保醫療費用債權，並由被
    上訴人收取，嗣並將該債權移轉於被上訴人，始獲清償，而
    系爭本票既經被上訴人提示而不獲付款，被上訴人持以向本
    院聲請裁定准予強制執行，乃正當權利之行使，於法並無不
    合，上訴人之請求顯無理由等語。並聲明：上訴人之訴駁回
    。
四、被上訴人於本院補充陳述略以：
  (一)本件係上訴人簽發給被上訴人後22期（自96年1月至97年10
    月）本票票款之確認之訴，上訴人所提匯款記錄係屬前14期
    （94年11月至95年12月）本票票款部分，與本件無關。
  (二)上訴人原係被上訴人聘請之醫師，上訴人經計算過會獲利才
    接手經營。讓渡費用除了診所硬體設備款，權利金2萬元係
    被上訴人賣德康診所附加價值（如病歷），因該診所不論何
    醫師看診，只要開門就有病人上門，不用像新開幕診所要花
    鉅資作廣告以招攬病人。而依照系爭合約書約定，被上訴人
    把德康診所經營權讓渡給上訴人，上訴人必須履行系爭合約
    書第1、2、3條，而該3條約定均是被上訴人之權利，則被上
    訴人何來違約之有？否認兩造間有上光大藥局應接受德康診
    所處方箋之約定，當時係約定德康診所之處方箋一定要釋出
    予上光大藥局。
  (三)藥師乙○○至上光大藥局上班，因只顧幫德康診所調劑，不
    太理會至藥局買東西之客人，經3個月之提醒，業績仍越來
    越差，始予以解雇，上訴人本來同意解雇乙○○，後又反悔
    ，被上訴人有提前告知乙○○藥師何時解雇，當時新藥師吳
    宏基來上班，因為乙○○藥師不交接，負責人還是乙○○藥
    師，其又不允許新藥師調劑，因新藥師符合接處方箋條件，
    被上訴人請新藥師接處方箋，上訴人卻將病人帶走，反稱被
    上訴人不接處方箋，馬上停診，是上訴人不釋出處方箋予上
    光大藥局。況診所附近還有健安藥局也可以調劑藥品，惟上
    訴人馬上改由診所自行調劑，乙○○藥師就以上光大藥局名
    義在德康診所調劑，至96年1月初經上訴人同意，其才與上
    光大藥局之新藥師吳宏基交接等語。並聲明：上訴駁回。
五、兩造依民事訴訟法第270條之1第1項第3款規定，整理並協議
    簡化爭點如下：
  (一)兩造不爭執之事實：
  1.德康診所及上光大藥局均為被上訴人所投資設立，上訴人與
    被上訴人於94年9月30日簽訂合約書，由被上訴人自94年10
    月1日起，將德康診所之經營權讓渡予上訴人，上訴人乃依
    約簽發票面金額均為72,000元，包括系爭本票22紙在內之本
    票36紙予被上訴人（即自94年10月起之3年間，每月給付72,
    000元，全部金額2,592,000元）。
  2.依兩造簽訂之合約書，內容約定：「由乙方（即被上訴人）
    於94年10月1日將德康診所的經營權讓渡予甲方（即上訴人
    ），甲方須給付乙方的條件是：一甲方於94年10月起分3年
    開本票每月72,000元正共36張給予乙方。二上光大藥局請藥
    師的薪資甲方須支付3分之2。三上光大藥局每月調劑健保的
    實際藥費加一成甲方須於每月底支付乙方。四乙方於94年10
    月底領完9月健保費後須將診所印鑑章交給甲方，並將藥局
    印鑑章交於甲方保管（只供健保存提款使用）。」
  3.兩造於簽訂合約書時約定，德康診所醫療設備折算成本價金
    為1,657,000元，兩造同意以1,600,000元計算，上訴人分3
    年，共36期分期付款，年息按百分之6計算，故該部分每月
    為52,000元，另外系爭本票每紙面額72,000元與前開52,000
    元之差額20,000元係權利金。
  4.上訴人尚未給付系爭本票22紙之票款金額共1,584,000元予
    被上訴人。
  5.被上訴人以系爭本票22紙向本院聲請裁定准予強制執行（本
    院97年度司票字第10195號）。
  6.被上訴人為上光大藥局之實際負責人。95年12月17日之前上
    光大藥局均有接受德康診所釋出之處方箋。
  7.自95年7月1日起，基層院所之醫師無論係開立處方交付特約
    藥局調劑或由本院所自行調劑或未開處方，中央健康保險局
    所支付之一般門診診察費均相同，即取消處方箋釋出費。
  (二)本件之爭點：
  1.兩造就德康診所經營權之讓渡，是否有約定上光大藥局一定
    要接受德康診所釋出之處方箋？如有，被上訴人為實際負責
    人之上光大藥局是否自95年12月17日起即拒絕德康診所之處
    方箋？
  2.承上，上光大藥局倘有拒絕德康診所之處方箋，上訴人得否
    以上光大藥局拒絕德康診所之處方箋而拒絕給付系爭本票中
    每張本票其中之20,000元之權利金（22個月共440,000元）
    ？
  3.承上，上光大藥局倘有拒絕德康診所之處方箋，上訴人是否
    因而受有健保費及所得稅稅金之損害？受損害之金額為何？
    上訴人得否以此主張抵銷？
六、以下針對本件之爭點，敘述本院得心證之理由：
  (一)按票據債務人不得以自己與發票人或執票人之前手間所存抗
    辯之事由對抗執票人，票據法第13條前段定有明文。是依票
    據法第13條之規定，票據債務人祗不得以自己與發票人或執
    票人之前手間所存抗辯之事由，對抗執票人，若以其自己與
    執票人間所存抗辯之事由資為對抗，則非法所不許。又本票
    乃文義證券及無因證券，本票上之權利義務，依票上所載文
    義定之，與其基礎之原因關係各自獨立。故本票上權利之行
    使，不以其原因關係存在為前提。至票據債務人以自己與執
    票人間所存抗辯事由，對抗執票人，固為法之所許，惟應由
    票據債務人就此抗辯事由負舉證責任（最高法院82年度臺上
    字第629號判決參照）。本件系爭本票22紙均為上訴人所簽
    發交付予被上訴人，是兩造就系爭本票應為直接當事人，依
    上開說明，上訴人即得以其自己與被上訴人間所存抗辯之事
    由資為對抗，惟應就其抗辯事由負舉證之責。又按民事訴訟
    如係由原告主張權利者，應先由原告負舉證之責，若原告先
    不能舉證，以證實自己主張之事實為真實，則被告就其抗辯
    事實即令不能舉證，或其舉證尚有疵累，亦應駁回原告之請
    求，最高法院著有17年上字第917號判例可資參照。
  (二)上訴人主張：依系爭合約書第2、3條約定，被上訴人為實際
    負責人之上光大藥局一定要接受德康診所釋出之處方箋，詎
    上光大藥局自95年12月17日起即拒絕德康診所之處方箋等語
    。被上訴人則否認兩造有此約定，並辯稱：是德康診所之處
    方箋一定要釋出給上光大藥局，且95年12月17日當天被上訴
    人請新的藥師吳宏基調劑藥品，是原藥師乙○○不讓吳宏基
    調劑等語。經查：
  1.上光大藥局於95年12月17日之前均有接受德康診所釋出之處
    方箋等情，為兩造所不爭執之事項，已如前述，然縱使上光
    大藥局之前均有接受德康診所釋出之處方箋，亦僅能證明德
    康診所與上光大藥局前曾以醫藥分業之模式合作一段時間，
    ，亦難據此即認定兩造有上光大藥局應接受德康診所的處方
    簽之約定，先予敘明。
  2.觀諸系爭合約書第2、3條，係約定上訴人須支付上光大藥局
    所請藥師薪資之3分之2，並須於每月底支付上光大藥局每月
    調劑健保之的實際藥費加一成予被上訴人。綜觀其全文，已
    與上光大藥局是否應接受德康診所之處方箋無必然關聯。上
    訴人自陳會約定系爭合約書第2、3條，係因依系爭合約書第
    4條約定，德康診所及上光大藥局之印章均係由其保管以領
    取健保款，其領取健保款後用來支出德康診所之所有支出及
    上光大藥局藥師薪水之3分之2、實際藥費加一成之款項（上
    光大藥局之藥品係由被上訴人採買）等語（見98年10月12日
    準備程序筆錄）。被上訴人則稱兩造為系爭合約書第2、3條
    之約定係因德康診所及上光大藥局均係伊所開設，上訴人要
    接手德康診所，其所開之處方箋一定要開給上光大藥局，而
    藥師之費用很高，藥師特別接其開出之處方箋，故其要支付
    藥師3分之2之薪水，上訴人必須接受這樣的條件，伊才願意
    將德康診所讓渡予上訴人，又依系爭合約書第4條約定，伊
    將上光大藥局請領款之印章均交給上訴人保管，就是讓其可
    以去領健保之藥費，則上光大藥局申請健保之藥費均歸由上
    訴人領取，故其要支付藥的成本及包含實際使用的藥費加一
    成折損之成本等語（見98年10月12日準備程序筆錄）。是依
    上訴人所自陳，系爭合約書第2、3條約定上訴人須支付上光
    大藥局藥師薪水之3分之2及按月給付實際藥費加一成之款項
    予被上訴人，係由於系爭合約書第4條約定由上訴人保管印
    章以領取上光大藥局之健保款之故，亦即系爭合約書第2、3
    、4條之約定，僅係兩造如何分配上光大藥局健保款利益、
    如何攤付上光大藥局藥師薪水、藥費成本之約定。而被上訴
    人就系爭合約書第2條約定之原因，其陳述雖與上訴人並不
    相同，然縱依被上訴人所述，該約定亦僅是因德康診所及上
    光大藥局均為被上訴人所設立，上訴人自被上訴人處接手其
    中之德康診所，兩造所約定讓渡之條件之一，亦即上訴人要
    分擔上光大藥局藥師薪水之3分之2，而此亦無法推得兩造有
    上光大藥局不得拒絕德康診所之處方箋之約定。是系爭合約
    書第2、3條之約定並不足證明兩造有上光大藥局應接受德康
    診所的處方箋之約定。況上訴人嗣復改稱上光大藥局應接受
    德康診所處方箋之約定，並沒有約定在系爭合約書中，當時
    簽立系爭合約書時，除兩造外，沒有其他人在場等語（見98
    年10月12日準備程序筆錄），益徵系爭合約書第2、3條之約
    定，與兩造是否約定上光大藥局應接受德康診所之處方箋無
    關。
  3.再者，上訴人雖另主張其有德康診所及上光大藥局94年11月
    至95年12月間依系爭合約書申報健保費之資料（包括德康診
    所之診察費、上光大藥局之藥費和藥事服務費、郵局匯款入
    帳之總表）等語，然此縱屬為真，亦僅能證明德康診所與上
    光大藥局前曾以醫藥分業之模式合作一段時間，亦無從證明
    兩造有上光大藥局應接受德康診所的處方簽之約定。
  4.又證人即上光大藥局原藥師乙○○證稱其任職上光大藥局期
    間，上光大藥局有接受德康診所釋出之處方箋，然其不清楚
    德康診所與上光大藥局之合作關係，其不知道德康診所釋出
    之處方箋在上光大藥局拿了多少藥等語（見98年8月10日準
    備程序筆錄），則證人乙○○既不清楚德康診所與上光大藥
    局之合作關係，是其證詞，亦僅能證明於其任職上光大藥局
    期間，上光大藥局有接受德康診所釋出之處方箋，然此亦無
    法證明兩造有上光大藥局應接受德康診所的處方簽之約定。
  (三)綜上，上訴人所提出之上開證據方法均不足以證明兩造有「
    上光大藥局一定要接受德康診所釋出之處方箋」之約定，上
    訴人復未能舉出其他有利之證據證明之，則上訴人主張被上
    訴人自95年12月17日起拒絕德康診所之處方箋而違約，並據
    此拒絕給付系爭本票中之權利金共440,000元，且以其因不
    能釋出處方箋而損失之健保費110萬、增加所得稅之支出10
    萬元對被上訴人抵銷系爭本票之票款云云，即屬無據。
七、綜上所述，系爭本票22紙既係上訴人簽發交予被上訴人，而
    上訴人復未能舉證證明有得以對抗被上訴人請求之事由存在
    ，上訴人自當依據票據法律關係對被上訴人負給付票款責任
    。從而，上訴人請求確認被上訴人執有之系爭本票22紙，對
    於上訴人之票據債權不存在，為無理由，不應准許。原審為
    上訴人敗訴之判決，並無不合。上訴意旨指摘原判決不當，
    求予廢棄改判，為無理由，應予駁回。
八、本件事證已臻明確，兩造其餘攻擊、防禦方法及所提出之各
    項證據資料，核與判決結果不生影響，爰不逐一論述，附此
    敘明。
九、據上論結，本件上訴為無理由，依民事訴訟法第436條之1第
    3 項、第449條第1項、第78條，判決如主文。
中    華    民    國    98    年    11    月    13    日
                  民事第三庭  審判長法  官  許秀芬
                                    法  官  林慧貞
                                    法  官  黃佳琪
正本證明與原本無異。
本件當事人須以本判決適用法律顯有錯誤為上訴理由時，始得於
本判決送達後20日內向本院提出上訴狀，如已於本判決宣示後送
達前提起上訴者，應於判決送達後10日內補具上訴理由（均按他
造當事人之人數附繕本），並經本院許可後方得上訴最高法院。
中    華    民    國    98    年    11    月    13    日
                                    書記官


司法院資訊處製作；財團法人民間司法改革基金會備份。
